臺灣高雄地方法院刑事判決　　　　　　　100年度訴字第405號
公　訴　人　臺灣高雄地方法院檢察署檢察官
被　　　告　葉琄
指定辯護人　本院公設辯護人黃秋葉
上列被告因強盜案件，經檢察官提起公訴（99年度偵字第19713
號），本院判決如下：
    主  文
葉琄犯攜帶兇器強盜取財罪，處有期徒刑參年捌月，並應於刑
之執行完畢或赦免後，令入相當處所，施以監護貳年，扣案之黑
色口罩壹個，沒收之。
    事  實
一、葉琄因服藥未規律，及受情緒障礙之影響，致辨識其行為
    違法或依其辨識而行為之能力顯著減低，且缺錢花用又需款
    孔急，竟意圖為自己不法之所有，基於強盜之故意，於民國
    99年6月7日中午12時31分許，面戴其所有之黑色口罩1個，
    持其姑姑所有、客觀上足以對他人生命、身體、安全造成危
    險之菜刀1把，步入高雄市○○區○○路151號「統一超商」
    內，至結帳櫃檯，站在櫃檯外側，先以上揭菜刀，指向櫃檯
    內側之店員林瑞敏，喝令：搶劫，把錢拿出來等語；林瑞敏
    因葉琄持刀近距離脅迫，至不能抗拒，遂取出收銀機內之
    現金共新臺幣（下同）4,800元，交付葉琄。葉琄得手
    後，迅速步行離去。嗣警據報，而於99年6月7日下午1時10
    分許，在高雄市○○路759號前查得葉琄，復在高雄市三
    民區○○○路322之2號11樓葉琄住處，扣得上揭菜刀1把
    、黑色口罩1個及現金4,800元。
二、案經高雄市政府警察局三民第二分局報告臺灣高雄地方法院
    檢察署檢察官偵查起訴。
    理  由
壹、證據能力部分：
    按被告以外之人於審判外之陳述，雖不符刑事訴訟法第159
    之1至第159條之4之規定，而經當事人於審判程序同意作為
    證據，法院審酌該言詞陳述或書面陳述作成時之情況，認為
    適當者，亦得為證據。當事人或辯護人於法院調查證據時，
    知有第159條第1項不得為證據之情形，而未於言詞辯論終結
    前聲明異議者，視為有前項之同意，此刑事訴訟法第159之5
    定有明文。查被告及其辯護人對於本判決所引用之傳聞證據
    ，均同意作為證據，本院審酌上開證據作成時之情狀，並無
    違法或不當等情形，且與本案相關之待證事實具有關聯性，
    認為以之作為本案之證據亦屬適當，爰依前揭規定，認皆應
    有證據能力。
貳、實體方面：
一、上開事實，業據被告葉琄於警詢、偵訊及本院準備程序時
    ，皆坦承不諱（見偵卷第8頁、第105頁；本院審訴卷第20頁
    ）；核與證人林瑞敏於警詢、偵訊、本院審理時證述之情節
    大致相符，並有監視錄影畫面、案發現場、搜索現場及扣案
    物等照片共計22張、自願受搜索同意書、搜索扣押筆錄、扣
    押物品目錄表、贓物認領保管單各1份在卷可佐（見偵卷第
    14  頁至第20頁、第24頁至第34頁），足認被告上開之任意
    性自白與事實相符；至證人林瑞敏於本院審理時證稱：菜刀
    鈍鈍的等語，因與扣案菜刀及監視器翻拍照片明顯不同，尚
    難因此遽為被告有利之認定。故本件事證明確，被告犯行堪
    予認定，應依法論科。
二、按強盜罪所施用之強暴、脅迫，須足使被害人喪失意思自由
    ，並達於不能抗拒之程度，始足當之，至其是否已達於使人
    不能抗拒之程度，則應就客觀具體之情狀加以判斷；又強盜
    罪之強暴、脅迫，以所施用威嚇之程度，客觀上足以壓抑被
    害人之意思，至使不能抗拒為已足，至施用之威嚇手段，客
    觀上是否足以壓抑被害人之意思自由，應依一般人在同一情
    況下，其意思自由是否因此受壓制為斷，不以被害人之主觀
    意思為準；而強盜罪之強暴、脅迫，祇須抑壓被害人之抗拒
    或使被害人身體上、精神上處於不能抗拒之狀態為已足，其
    暴力縱未與被害人身體接觸，仍無礙於強盜罪責之成立；若
    當場對被害人施以強暴、脅迫，達於不能抗拒之程度，即係
    強盜行為，不能再論以恐嚇取財罪名，至被害人有無抗拒，
    或行為人持以實施強暴、脅迫之兇器是否取自被害人之處所
    ，及行為後如何離去，均於其是否為強盜，不生影響，此有
    最高法院71年度台上字第1040號、87年度台上字第3705號、
    89年度台上字第3035號、91年度台上字第2653號判決要旨可
    供參照。又所謂兇器，其種類並無限制，凡客觀上足對人之
    生命、身體、安全構成威脅，具有危險性之器械均屬之，且
    祇須犯罪時攜帶此種具有危險性之器械為已足，並不以攜帶
    之初有行兇之意圖為必要，復有最高法院79年台上字第5253
    號判例意旨供參。查被告於上開時、地所持之菜刀1把，其
    全長29公分、刀刃長17公分、刀刃寬6.5公分，刀刃為金屬
    材質等情，業經本院當庭勘驗無訛（本院訴字卷第111頁反
    面）。因上開刀刃均具有質材堅韌，造型尖銳且易於握持運
    使之特點，對於人體顯然具有危險性，應為前開所稱之兇器
    無訛。而被告持上開之菜刀至高雄市○○區○○路151號「
    統一超商」，恫嚇店內員工林瑞敏，且證人林瑞敏於偵查及
    本院審理皆證稱：當時不敢反抗，因被告有拿刀，我不想受
    傷等語綦詳（見偵卷第105頁、本院訴字卷第39頁），亦與
    現場監視錄影畫面翻拍照片所呈現之情況相符。故本院綜觀
    案發經過，因該「統一超商」門市，其店內櫃檯之高度亦未
    超過一般人之腰部，櫃臺內空間狹隘，被告持刀刃指向林瑞
    敏時，林瑞敏緊靠後方牆壁左手置於胸前，顯露出畏懼之貌
    ，有監視器錄影畫面翻拍照片4張在卷可稽（見偵卷第24頁
    、第25頁）；衡之被告手持上開菜刀，距離林瑞敏甚近，應
    可任意觸及員工之身體要害，是林瑞敏在突遭被告持菜刀進
    入店內而面對此種緊急危難，被告所施之脅迫顯然已對人身
    安全造成緊迫之危險，於客觀上，業已達到使一般人在身體
    及心理上處於被壓制而不能抗拒之程度，已然構成強盜罪「
    至使不能抗拒」之要件至為明確。故核被告葉琄所為，係
    犯刑法第330條第1項之攜帶兇器加重強盜罪。是以辯護人認
    為被告所為應該當恐嚇取財，實有誤會。
三、另按行為時因精神障礙或其他心智缺陷，致其辨識行為違法
    或依其辨識而行為之能力，顯著減低者，得減輕其刑，刑法
    第19條第2項定有明文。經本院函請高雄市立凱旋醫院對被
    告行為時之精神心理狀況，實施鑑定，該院綜合被告之個人
    發展史、家族史、學校史、工作史、物質濫用史、疾病過去
    史、精神疾病史及犯罪史，並參酌被告鑑定經過情形及臨床
    心理衡鑑等資料整體評估，結論略認：「綜合上述門診鑑定
    、心裡測驗及精神狀態檢查所得的資料，在精神醫學上，案
    主符合憂鬱症的診斷，合併安非他命濫用以及人際關係障礙
    ，和衝動人格特質，尤其其不成熟的依附關係，使對自我行
    為不易控制，且斷續使用毒品，更造成不穩之衝動行為。就
    涉案當時之精神狀況而言，案主無法確定有無使用毒品或受
    藥物影響，雖不否認犯案，但無法清楚具體描述經過，雖未
    發現有急性發作或受正向症狀之影響，但自其長期病史觀之
    ，案主對其衝動行為的控制及理解判斷能力顯有不足。鑑定
    人綜合判定，案主涉案當時確有因服藥未規律，及受其情緒
    障礙之影響，致辨識其行為違法或依其辨識而行為之能力顯
    著降低，除負當有之刑責外，仍應責成家屬協助案主規則就
    醫及其行為上的監督，避免再犯。」此有該院100年3月24日
    高市凱醫成字第1000002417號函暨精神鑑定書1份附卷可據
    （見本院審訴卷第35頁至第38頁）。復觀之被告犯本案強盜
    時，右手持菜刀，左手側背1只黑色手提包，手提包內竟裝
    載1隻白色馬爾濟斯犬等情，除據證人林瑞敏證述明確外，
    亦有監視器翻拍照片4張附卷可憑（見偵卷第11頁至第13頁
    、第24頁至第25頁）；衡情，被告若要持刀強盜財物，實不
    必於手提包內裝載馬爾濟斯犬，顯見其行為已乖離常人。綜
    此，足認被告於99年6月7日中午12時31分許，為本案行為時
    ，其辨識行為違法或依其辨識而行為之能力，確已顯著降低
    ，爰依刑法第19條第2項規定減輕其刑。
四、本院審酌被告身體並無缺陷，明知其有精神疾病卻不按時服
    藥，竟持菜刀犯本案強盜犯行，不惟造成超商店員林瑞敏心
    理恐懼，影響社會治安，行為可議；惟念被告所強盜之現金
    4,800元，已返還與林瑞敏，有贓物認領保管單1份在卷可憑
    （見偵卷第57頁），且犯後尚能坦承犯行，態度尚可，兼衡
    及被告為本案時有判斷力與邏輯思考能力與現實有不合理之
    表現，致其辨識行為違法之能力減退，暨考量被告曾有違反
    麻醉藥品管理條例、竊盜等前科紀錄，有臺灣高等法院被告
    前案紀錄表1份在卷自明，其素行非佳，另思及被告為國中
    肄業之智識程度，之前從事八大行業，現與男朋友同住等一
    切情狀；再參照公訴檢察官具體求處有期徒刑3年8月，而量
    處如主文所示之刑。
五、按「有第19條第2項之原因，其情狀足認有再犯或有危害公
    共安全之虞時，於刑之執行完畢或赦免後，令入相當處所，
    施以監護。但有必要時，得於刑之執行前為之。」，刑法第
    87條第2項定有明文。本院參以前開鑑定報告書載明：仍應
    責成家屬協助案主規則就醫及其行為上的監督，避免再犯等
    鑑定意見；復考量被告除其男友外，僅有姑姑1位家屬，因
    為被告之姑姑屢屢對被告施以暴力等節，業據被告供述在卷
    （見本院訴字卷第114頁至第116頁）；又被告與其男友並無
    婚姻關係，難以要求被告之男友在被告徒刑執行完畢後，監
    督或協助被告就醫，足認被告並無適宜之家屬，可協助被告
    規則就醫或監督行為；再觀之卷附被告前案紀錄，除本件犯
    罪外，另有施用毒品、竊盜紀錄，加以被告係犯持刀強盜之
    重罪，對公眾生命、身體、財產威脅頗鉅，其精神疾病及濫
    用藥物情形如未能改善，顯有再犯並危害公共安全之虞；再
    聽取公訴檢察官、辯護人之意見後，認為確保被告能於刑之
    執行完畢或赦免後接受妥適之治療、監督，並避免因被告所
    罹之上開症狀對其個人及社會造成難以預料危害，以期達個
    人矯正治療及社會防衛之效，爰依刑法第87條第2項、第3項
    規定，併予宣告被告於刑之執行完畢或赦免後，令入相當處
    所，施以監護2年。
六、末扣案黑色口罩1個乃被告所有，作為實施加重強盜犯行所
    用之物，業據被告述明在卷（見本院訴字卷第112頁），爰
    依刑法第38條第1項第2款沒收之。至扣案之菜刀1把，並非
    被告所有，亦非違禁物，爰不就此部分為沒收之宣告，附此
    敘明。
據上論斷，應依刑事訴訟法第299條第1項前段，刑法第330條第1
項、第19條第2項、第87條第2項前段、第3項、第38條第1項第2
款，判決如主文。
本案經檢察官曾財和到庭執行職務。
中    華    民    國   100    年    10    月    26    日
                  刑事第十二庭  審判長  法  官  黃建榮
                                        法  官  王榆富
                                        法  官  陳川傑
以上正本證明與原本無異。
如不服本判決應於收受送達後10日內向本院提出上訴書狀，並應
敘述具體理由；如未敘述上訴理由者，應於上訴期間屆滿後20日
內向本院補提理由書（均須按他造當事人之人數附繕本）「切勿
逕送上級法院」。
中    華    民    國   100    年    10    月    27    日
                                        書記官  林昭吟
附錄本案論罪法條全文：
刑法第328 條第1項
意圖為自己或第三人不法之所有，以強暴、脅迫、藥劑、催眠術
或他法，至使不能抗拒，而取他人之物或使其交付者，為強盜罪
，處5 年以上有期徒刑。
刑法第330條第1項
犯強盜罪而有第 321 條第 1 項各款情形之一者，處 7 年以上有期徒
刑。
刑法第321條第1項
犯竊盜罪而有左列情形之一者，處 6 月以上、 5 年以下有期徒刑：
一  於夜間侵入住宅或有人居住之建築物、船艦或隱匿其內而犯之者。
二  毀越門扇、牆垣或其他安全設備而犯之者。
三  攜帶兇器而犯之者。
四  結夥三人以上而犯之者。